【裁判字號】    98,訴,1272
【裁判日期】    980911
【裁判案由】    清償債務
【裁判全文】
臺灣高雄地方法院民事判決              98年度訴字第1272號
原      告  甲○
訴訟代理人  鄭曉東律師
            魏緒孟律師
被      告  戊○○
            乙○○
上列當事人間清償債務事件，經本院於民國98年9月4日言詞辯
論終結，判決如下：
    主      文
原告之訴駁回。
訴訟費用由原告負擔。
    事實及理由
一、原告主張：被告於民國97年5 月23日與訴外人順助建設有限
    公司（下稱順助公司）及其負責人丁○○簽訂不動產買賣契
    約書（下稱系爭契約），以新台幣（下同）5,500 萬元之代
    價，向其購買坐落高雄縣岡山鎮○○○段第40-18 地號土地
    （下稱系爭土地），及其上建物10戶（下稱系爭建物），約
    定付款條件之一，應由被告承受系爭土地上第1 、2 順位抵
    押債務共計4,450 萬元，原告為系爭土地之第2 順位抵押權
    人，順助公司積欠原告之抵押債務尚有600 萬元未清償，爰
    依債務承擔之法律關係，請求被告清償債務。並聲明求為判
    決：被告應給付原告600 萬元，及自97年11月15日起至清償
    日止，按年息5 ％計算之利息。
二、被告方面：
（一）被告戊○○辯稱：丁○○向伊借款200 萬元未清償，丁○○為保住系爭土地及建物所有權，伊為保住200 萬元債權
      ，所以虛偽簽訂系爭契約，雙方並無簽約真意，又伊簽約
      時未仔細看內容，不知其上記載由伊承受抵押債務等語，
      並聲明求為判決：原告之訴駁回。
（二）被告乙○○辯稱：訴外人丙○○於96年9 月26日偕同丁○○向伊借款170 萬元，當時即有簽訂不動產買賣契約書，
      標的亦為系爭土地及建物，以擔保上開借款債權，該份契
      約並無約定由伊承擔抵押債務，丁○○另以順助公司名義
      簽發同額支票作為借款擔保，於97年3 、4 月間，丙○○
      聲稱丁○○即將信用破產，希望伊將建案延續下去，故請
      伊在系爭契約上簽名，避免系爭土地及建物遭丁○○之債
      權人出售，使建案可以繼續施作，並稱建案成功即可還款
      ，然丁○○仍未還款，伊找丙○○理論，丙○○於97年9
      月2 日簽發面額200 萬元之本票給伊，伊在系爭契約上簽
      名，並無買賣系爭土地、建物及承擔抵押債務之真意，況
      系爭土地及建物迄今尚未移轉登記予伊，系爭契約尚未生
      效，且系爭土地現正由本院拍賣中等語，並聲明求為判決
      ：原告之訴駁回。
三、兩造不爭執之事項：
（一）系爭契約上之簽名為被告親簽，且將印章交付丙○○用印
      ，並經本院所屬民間公證人公證，有系爭契約、公證書等
      為證（本院卷第6 至10頁）。
（二）原告為系爭土地之抵押權人，並有土地登記謄本為證（本
      院卷第11至13頁）。
（三）原告持有順助公司所簽發、面額600 萬元之支票1 紙，經
      屆期提示後，因存款不足及拒絕往來而遭退票，並有支票
      及退票理由單為證（本院卷第14頁）。
四、兩造之爭點：被告有無同意承擔系爭土地上之抵押債務？
    經查，訴外人丁○○於95年10月26日以系爭土地設定2,700
    萬元之第一順位最高限額抵押權予訴外人永豐資財股份有限
    公司（下稱永豐公司），又於96年5 月14日以系爭土地設定
    1,680 萬元之第二順位最高限額抵押權予永豐公司，再於97
    年2 月1 日以系爭土地設定720 萬元之第三順位普通抵押權
    予原告，此有土地登記謄本附卷可稽，而順助公司及丁○○
    確曾向原告借貸600 萬元，並交付發票人為順助公司，面額
    600 萬元之支票1 紙予原告等情，業經證人丁○○到庭證述
    屬實（本院卷第73頁）。又依被告與順助公司及丁○○所簽
    訂之系爭契約第2 條係載：「買賣總價款成交價為新台幣伍
    仟伍佰萬元正。（一）本件不動產岡山鎮○○○段40-18 地
    號（系爭土地）第一、二順位抵押債務由承買人（被告）承
    受共金額新台幣肆仟肆佰伍拾萬元整，由價金扣除。（二）
    其餘金額新台幣壹仟零伍拾萬元與乙○○（被告）之債權互
    為抵銷。」等語，且被告與順助公司及丁○○於97年6 月5
    日，另就順助公司及丁○○對永豐公司之抵押債務，簽訂債
    務承擔協議書，被告並簽名及用印於其上，然未經永豐公司
    同意，此有該債務承擔協議書乙份在卷可憑（本院卷第100-
    102 頁）。準此，縱被告確有同意承擔順助公司及丁○○對
    永豐公司就系爭土地之第一、二順位之抵押債務，惟該債務
    承擔之範圍，並未包括順助公司及丁○○對原告就系爭土地
    之第三順位抵押債務在內，原告不得以系爭土地第一、二順
    位之抵押權人均屬相同，而遽將其抵押權之次序遞前，蓋各
    抵押權人間，必須依登記次序之先後，定其受清償之順序（
    民法第865 條參照），亦即先次序之抵押權人有較後次序之
    抵押權人優先受償之權，且不同次序之抵押權，其所擔保之
    債權亦屬不同，是系爭土地之第三順位抵押權人即原告，依
    系爭契約有關被告同意承擔系爭土地第一、二順位抵押債務
    之約定，請求被告給付該第三順位抵押債務600 萬元，洵屬
    無據，不應准許。
五、綜上所述，被告並無同意承擔系爭土地之第三順位抵押債務
    即順助公司及丁○○對原告所積欠之借款債務600 萬元，從
    而，原告依債務承擔之法律關係，請求被告給付600 萬元及
    法定遲延利息，洵非正當，為無理由，應予駁回。
六、結論：原告之訴為無理由，依民事訴訟法第78條，判決如主
    文。
中    華    民    國    98    年    9     月    11    日
                    民事鳳山分庭法  官  何悅芳
以上正本係照原本作成。
如不服本判決，應於送達後20日內，向本院提出上訴狀並表明上
訴理由，如於本判決宣示後送達前提起上訴者，應於判決送達後
10日內補提上訴理由書（須附繕本）。
中    華    民    國    98    年    9     月    11    日
                                書記官  陳俐嫺


司法院資訊處製作；財團法人民間司法改革基金會備份。
